臺灣桃園地方法院民事判決　　　　　　　100年度訴字第908號
原　　　告　黃世凱
訴訟代理人　黃達元律師
被　　　告　鍾日安
訴訟代理人　鄭仁壽律師
上列當事人間確認優先承買權不存在事件，本院於民國100 年9
月19日言詞辯論終結，判決如下：
    主      文
原告之訴駁回。
訴訟費用由原告負擔。
    事實及理由
一、原告主張：
  (一)原告係鈞院民國99年度司執字第52785 號清償債務強制執行
    事件( 下稱系爭執行事件) 執行標的物乙標，即拍賣訴外人
    鍾日煥所有坐落桃園縣龍潭鄉黃唐村192 地號土地（下稱系
    爭土地）及座落其上之500 建號、561 建號建物( 下稱系爭
    500 建號建物、系爭561 建號建物) 之拍定人。被告於原告
    拍定後即以系爭土地之共有人身分向鈞院表示行使優先購買
    權。然依現行實務見解，土地之共有人主張優先購買權，並
    不及於共有土地上所興建之建物。又土地法第34條之1 第4
    項規定共有人出賣應有部分時，他共有人得以同一價格共同
    或單獨優先承購，其立法意旨無非為第三人買受共有人之應
    有部分時，承認其他共有人享有優先承購權，以簡化共有關
    係，而達利用之便。而由系爭500 建號建物之建照、使用執
    照等相關資料，可知系爭500 建號建物於興建前，已由當時
    土地全體共有人即被告、訴外人鍾日源、鍾日鴻共同出具土
    地使用權同意書，載明同意使用土地面積之全部，可見系爭
    共有土地早已成立分管約定，約定由執行債務人鍾日煥取得
    完全使用權，已無土地法第34條之1 立法理由所考量「共有
    土地使用困難」之情形，則被告優先購買權應予排除。且因
    被告對於系爭土地所有權持分比例僅為4 分之1 ，另2 分之
    1 由訴外人張寬裕取得，倘容認被告優先承買土地，無解土
    地之共有型態。
  (二)又系爭土地係農牧用地；系爭500 建號建物係一農舍，而依
    農業發展條例第18條第4 項之規定：「第1 項及前項農舍起
    造人應為該農舍座落土地之所有權人；農舍應與其座落用地
    併同移轉或併同設定抵押權；已申請興建農舍之農業用地不
    得重複申請」。其中段限定農舍應與座落之農地併同移轉規
    定，對於89年1 月4 日修正後興建之農舍適用，並無疑義；
    對於修正前興建之農舍而言，一方面縱無該規定，亦不得單
    獨移轉，二方面該規定就移轉為規範，未以建造時為要件，
    無須限定於何時建造，只要於修正後為移轉，亦應適用該規
    定」。因此農舍與農地不可分離移轉，應屬農業發展條例中
    之強制規定，自應優先於土地法第34條之1 規定。此亦為現
    行實務上所共認。既系爭500 建號建物係農舍，復農舍與其
    所坐落之農地不得分開移轉，再土地法第34條之1 第4 項之
    共有人優先承買權不及於建物，則本件之共有人既不得優先
    購買系爭500 建號建物，且系爭500 建號建物與系爭土地不
    得分離移轉，足認本件被告自無就系爭土地及系爭500 建號
    、561 建號建物行使優先承買權。
  (三)再依土地法第104 條第1 項規定：「基地出賣時，地上權人
    、典權人或承租人有依同樣條件優先購買之權，房屋出賣時
    ，基地所有權人有依同樣條件優先購買之權」，可知土地法
    104 條之適用係指房屋與基地分屬不同之人所有，房屋所有
    人對於土地並無地上權、典權或租賃關係不存在之情形而言
    。本件拍賣標的含土地、建物，並非土地、房屋分屬不同人
    所有，且無地上權、典權或租賃關係，自無土地法第104 條
    之適用。被告亦無從依土地法第104 條為優先承買之主張。
  (四)系爭執行事件債務人鍾日煥房地遭查封後，出現2 筆由賴振
    茂之擔任送達代收人之支付命令債權，其一債權人羅胡生妹
    有250 萬債權，所述理由顯屬虛偽，鍾日煥卻任憑該支付命
    令確定，另一債權人羅春珠債權額為900 萬元，卻由鍾日煥
    之子鍾文通2 次擔任羅春珠之代理人參與投標，不難發現，
    鍾日煥為保有房地，乃先建立假債權以稀釋真實債權人游本
    田等人之分配權益，再借用鍾日安名義行使優先承買權，即
    藉假債權以得標價之半數取回保有系爭房地所有權，被告出
    借名義應買，實屬脫法行為不應准許。為此爰法訴請確認被
    告優先購買權不存在等語。並聲明：確認被告就系爭執行事
    件拍賣如附表所示之土地、建物，優先購買權均不存在。
二、被告則以：
  (一)被告係系爭土地之共有人，而鈞院系爭執行事件中乙標拍賣
    之土地既係系爭土地，則被告自得依土地法第34條之1 第4
    項之規定，主張土地共有人之優先承買權；而原告所引相關
    實務法律座談會見解，其結論均為土地共有人就共有土地之
    出賣或拍賣，均得主張優先承買權。
  (二)被告主張就系爭執行事件系爭500 、561 建號等建物一併主
    張承買，係依系爭執行事件之拍賣公告備註五之指示，且「
    倘共有人係將共有土地及建築改良物合併出售時，此項合併
    出售之條件，他共有人亦應依此條件與為出賣之共有人訂立
    買賣契約，而不得任選土地或建築改良物主張優先承購，否
    則即非按共有人出售之同樣條件合法行使優先承購權」等法
    律見解係為現行實務所採納，則系爭土地及系爭500 建號建
    物、系爭561 建號建物既係合併拍賣，被自應一併對土地及
    其上建物合併承購，不得任選土地或建物主張優先承購權。
    被告依照拍賣公告之指示一併對系爭建物主張優先承購與法
    並無不合。
  (三)本件系爭561 建號建物為未辦理保存登記之建物，並非農業
    發展條例第18條所規定經主管機關核定興建之農舍，自無農
    業發展條例之適用。縱令認定系爭561 建號建物係農舍，依
    農業發展條例第18條第4 項中段規定：「農舍應與其座落用
    地併同移轉或併同設定抵押權」，則鈞院之系爭執行事件第
    三次拍賣公告標別乙備註五之拍賣條件要求土地與地上房屋
    一併承買，與農業發展調第第18條第4 項中段規定意旨相符
    ，拍賣公告之拍賣條件並無違法不法之處。
  (四)再原告指稱系爭拍賣事件之債務人鍾日煥故意製造假債權並
    假借被告共有人名義，出面就系爭土地、系爭500 建號建物
    、系爭561 建號建物行使優先承買權，顯係脫法行為云云，
    被告予以否認，且原告亦未舉證證明。則原告之主張顯無理
    由，並聲明：原告之訴駁回。
三、按確認法律關係之訴，非原告有即受確認判決之法律上利益
    者，不得提起之，民事訴訟法第247 條第1 項前段定有明文
    。又按，所謂即受確認判決之法律上利益，係指法律關係之
    存否不明確，原告主觀上認其在法律上之地位有不安之狀態
    存在，且此種不安之狀態，能以確認判決將之除去者而言，
    若縱經法院判決確認，亦不能除去其不安之狀態者，即難認
    有受確認判決之法律上利益，最高法院52年台上字第1240號
    判例要旨參照。本件原告係系爭執行事件乙標之拍定人，而
    被告基於其係系爭土地之共有人，而向本院執行處陳明就系
    爭土地暨坐落其上之系爭500 建號建物、561 建號建物行使
    優先承買權，原告主張被告就系爭執行事件乙標並無優先承
    買權。則被告就系爭土地暨坐落其上之系爭500 號建物、系
    爭561 號建物係否具有優先承買權存在，攸關原告係否得取
    得前開土地暨建物所有權之利益，而此種私法上地位有受侵
    害之危險，得以法院之確認判決加以除去，是原告提起本件
    確認之訴，揆諸上揭判例意旨，有即受確認判決之法律上利
    益，於法洵屬有據，應予准許，合先敘明。
四、兩造不爭執事項(見本院卷第47、第48頁)：
  (一)系爭土地之地目係農牧用地，坐落於其上之系爭500 建號建
    物係農舍，另系爭561 建號建物係未辦保存登記之建物。
  (二)系爭土地暨坐落於其上之系爭500 建號建物、系爭561 建號
    建物，原為訴外人鐘日煥所有，經本院系爭執行事件，由原
    告於100 年4 月18日以520 萬元之價格拍定。
  (三)被告係系爭土地之共有人。
  (四)本院執行處通知被告是否就系爭土地暨系爭500 建號、系爭
    561 建號建物行使優先承買權，於100 年4 月25日寄存送達
    於新北市政府警察局新店分局青潭派出所，被告於100 年5
    月2 日向本院執行處表明優先承買之意。
五、本件之爭執點係(見本院卷第48頁)：
    被告得否就系爭執行事件行使優先承買權？若能，其行使優
    先承買權之範圍，係否僅限於系爭土地，抑或包含系爭500
    建號建物、系爭561 建號建物？
六、本院得心證之理由？
（一）按共有人出賣其應有部分時，他共有人得以同一價格共同
      或單獨優先承購。土地法第34條之1 第4 項定有明文。查
      本件被告既為系爭土地之共有人，其自得援引上揭規定就
      系爭土地之所有權應有部分4 分之1 為優先承買。原告雖
      主張依土地法第34條之1 第4 項之立法理由，其法律之目
      的係於促進土地利用，而非簡化共有關係，故若促進土地
      利用之目的已達成，則無簡化共有關係之必要，又因訴外
      人鐘日煥業於系爭土地上搭建農舍使用，足認系爭土地之
      共有人間已有分管之約定，是以依土地利用之目的既已達
      成，自無再給予被告優先承買權之必要云云。訴外人鍾日
      煥於系爭土地上搭建系爭500 建號建物，系爭土地之原共
      有人即被告、訴外人鐘日安、鍾日鴻曾出具土地使用權同
      意書等節，業經本院依職權調閱系爭500 建號建物之建照
      執照案卷，核閱屬實，並有該同意書影本附於本院卷(見
      本院卷第69頁) 。然共有人於共有土地上興建建物，需其
      他共有人出具土地使用權同意書，才得就該建物申請建照
      執照，此係行政管理措施上之舉措，目的在於確認申請人
      業經其他共有人同意，而得合法使用共有土地之用。而土
      地之共有人出具申請建物建造執照之用之土地使用權同意
      書，係否即得認定土地共有人間業已成立分管契約，尚難
      認定。況縱如原告主張系爭土地之共有人前已成立分管契
      約一事為真，亦認無得影響本件被告行使優先承買權，蓋
      土地法第34條之1 第4 項之規定並無附加，就共有土地，
      其共有人間業已成立分管契約，於共有土地之他共有人應
      有部分出賣時，即不得行使優先承買權之限制，若依原告
      之主張，顯係就該法為逾越法文之解釋，增加未有之限制
      ，原告前揭主張，自不足取。再就原告主張，依土地法第
      34 條 之1 第4 項「為解決共有不動產之糾紛，促進土地
      之利用，便於地籍管理及稅捐課徵，增訂本條文」之立法
      理由，可證共有人優先承買權之規定係重於土地利用，而
      非簡化共有關係，故就系爭土地之共有人，前已達成分管
      之約定，足認促進土地利用之目的業已達成，而無賦予共
      有人優先承買權之必要。惟土地之共有人欲就共有土地為
      處分、管理等行為，均需部分共有人之同意，且達共有人
      數或共有部分一定比例上之限制，此觀土地法第34條之1
      第1項 「共有土地或建築改良物，其處分、變更及設定地
      上權、農育權、不動產役權或典權，應以共有人過半數及
      其應有部分合計過半數之同意行之。但其應有部分合計逾
      三分之二者，其人數不予計算。」、民法第820 條第1 項
      前段「有物之管理，除契約另有約定外，應以共有人過半
      數及其應有部分合計過半數之同意行之。但其應有部分合
      計逾三分之二者，其人數不予計算。」等規定即明。是以
      ，共有土地因於管理或處分時均需遭受一定法律之限制，
      故而其於利用上本較為不便利，為使土地之利用不受前開
      條文之限制，只得減少共有土地之情形，土地法第34條之
      1 第4 項規定之目的即此，因而減少共有關係即係達成促
      進土地利用之核心方式，此亦賦予共有人優先承買權之目
      的。若認土地共有人間業已成立分管契約，而於他共有人
      出賣其應有部分時，其他共有人即不得主張共有人之優先
      承買權，將來就共有土地之管理、處分，豈不又受制於土
      地共有人分管之約定，顯係有礙於土地之利用。基此，原
      告主張土地法第34條之1 第4 項之規定，於土地共有人前
      已有分管之協議，即應排除適用，為不足採。
（二）再系爭500 建號建物係一農舍，此有建物登記第二類謄本
      附於本院99年度司執字第52785 號卷可考，復經本院依職
      權調閱系爭500 建號建物之建照執照案卷( 見本院卷第62
      至第79頁) ，核閱相符，堪以認定。又系爭561 建號建物
      雖係一未辦保存登記之建物，然依上開執行卷宗所附之桃
      園縣地政事務所99年8 月13日之99年溪測法建字第002430
      號複丈成果圖暨鄭宇能建築師事務所估價報告書內所檢附
      之現場照片等觀之，即知系爭561 建號建物實係系爭500
      建號建物之增建部分，且構造上達無法區別主從，使用上
      亦無從分離之情形，復經濟上無從分別處分，已為系爭50
      0 建號建物所有權之一部。而原告主張既系爭500 建號建
      物係農舍，依農業發展條例第18條第4 項中段規定：「農
      舍應與其坐落用地併同移轉或併同設定抵押權」，復土地
      法第34條之1 第4 項土地共有人優先承買之規定，應僅係
      限於土地，而不及於坐落於共有土地上之建物，則被告依
      法既僅得就系爭土地之應有部分應買，而不得主張優先承
      購坐落其上之系爭500 建號建物，復依農業發展條例第18
      條第4 項之規定，農舍不得與其坐落之農地分別移轉，故
      本件應認被告就系爭土地亦不得主張優先承買云云。按「
      確保農業永續發展，因應農業國際化及自由化，促進農地
      合理利用，調整農業產業結構，穩定農業產銷，增進農民
      所得及福利，提高農民生活水準，特制定本條例；本條例
      未規定者，適用其他法律之規定。」農業發展條例第1 條
      定有明文。依前開法律規定，即可知悉農業發展條例，係
      為因應農地之特殊情形所設，係屬土地法之特別規定，又
      因該法隱含特殊之立法目的，故係屬強制規定。而坐落系
      爭土地其上之系爭500 建號建物係農舍，為符農業發展條
      例第18條第4 項之強制規定，本院就系爭執行事件之乙標
      即列明系爭土地及系爭500 號建物應一併拍賣。復按「土
      地法第34條之1 第4 項規定之優先承購權，係指他共有人
      於共有人出賣共有土地之應有部分時，對於該共有人有請
      求以同樣條件訂立買賣契約之權，故出賣之共有人與他人
      所訂契約或他人承諾之一切條件，優先承購權人必須均表
      接受，始有合法行使優先承購權可言，倘有部分不接受或
      擅加予變更買賣條件時，即非合法行使優先承購權。」，
      此有最高法院98年台上字1285號裁判要旨可參。是以，為
      合於農業發展條例第18條第4 項之強行規定，應認系爭土
      地暨系爭500 建號建物應一併應買。則若土地共有人如欲
      依土地法第34條之1 第4 項行使優先承買權時，為不違反
      前揭農業發展條例之規定，應以連同系爭500 建號建物一
      同購買為條件，才得依法行使優先承買權。此亦為本院執
      行處就系爭執行事件之99年12月28日桃院永99司執字第
      52785 號公告之乙標備註欄中標明，系爭土地之共有人如
      主張優先承買權，即應依拍賣條件，連同系爭500 建號建
      物一併承買之緣由。又被告業於本院言詞辯論程序中陳明
      ，係就系爭土地及坐落其上之系爭500 建號、系爭561 建
      號建物一併承買( 見本院卷第102 頁) 。被告係系爭土地
      之共有人，今表明同意以同時承買系爭500 建號建物之條
      件承買，即與土地法第34條之1 第4 項之共有人優先承買
      之規定相符，復無違反農業發展條例第18條第4 項之規定
      ，自得行使共有人之優先承買權。原告竟依農業發展條例
      第18條第4 項之規定，主張被告不得就系爭土地行使優先
      承買權云云，洵屬無據。
（三）另原告舉台灣高等法院暨所屬法院90年法律座談會民事執
      行類提案第18號、第23號討論意見，認基於促進土地利用
      之立法意旨，因得排除土地法第34條之1 第4 項優先承買
      權之適用，然揆之上開討論意見，均係針對公寓大廈之相
      關法律規範及其性質所討論，與本件之情形截然不同，自
      不得依此為本件應適用法律之論據。復其舉內政部頒布之
      「土地法第34條之1 執行要點」第11點第4 項、第4 點之
      規定，認本件因受有農業發展條例第18條第4 項規定之限
      制，故被告不得行使優先承買權，惟上開執行要點僅係行
      政機關就土地法第34條之1 於現實使用上所頒布之執行要
      點，並無當然拘束法院就個案事實適用法律之理，則其亦
      不得作為原告主張本件被告優先承買權不存在之論據，均
      併予敘明。
（四）末原告主張系爭執行事件債務人鍾日煥於系爭土地及系爭
      500 建號、系爭561 建號建物遭查封後，為保有前揭土地
      及建物，先勾串訴外人羅胡生妹及羅春珠製造假債權，藉
      以稀釋真實訴外人即系爭執行事件之債權人游本田等人之
      分配權益，再借用被告名義行使優先承買權，則被告出借
      名義應買，係屬脫法行為，於法不應准許云云。然為被告
      所否認，復其就上開指摘，均未提出任何證據已佐其說，
      均係空言指稱，其之主張，自不足採。
七、綜上所述，原告主張依土地法第34條之1 暨農業發展條例第
    18 條 第4 項之規定，應認被告就系爭土地暨坐落其上之系
    爭500 建號建物、系爭561 建號建物均不得行使優先承買權
    ，故訴請確認被告就上揭房地之優先承買權不存在，為無理
    由，應予駁回。
八、本件事證已臻明確，兩造其餘攻擊防禦方法及未經本院援用
    之證據，核與判決之結果不生影響，爰不一一論駁，併此敘
    明。
九、據上論結，原告之訴為無理由，依民事訴訟法第78條，判決
    如主文。
中    華    民    國    100     年    9   月    30    日
                  民事第二庭   審判長 法  官  劉克聖
                                      法  官  張金柱
                                      法  官  陳彥年
以上正本係照原本作成。
如對本判決上訴，須於判決送達後20日內向本院提出上訴狀。
如委任律師提起上訴者，應一併繳納上訴審裁判費。
中    華    民    國   100    年    10    月    3     日
                                      書記官  黃盈菁
┌────────────────────────────────────────┐
│附表：                                                        100年度訴字第908號│
├──┬─────────────┬──┬─────┬──────────────┤
│名稱│地                      號│地目│面積（㎡）│權利範圍                    │
├──┼─────────────┼──┼─────┼──────────────┤
│土地│桃園縣龍潭鄉○○段192地號 │田  │2256.82   │20分之5                     │
├──┼─────────────┼──┴─────┼─────────┬────┤
│名稱│建                      號│建築式樣主要建築│建物面積（㎡）    │權利範圍│
│    │                          │材料及房屋層數  │                  │        │
├──┼─────────────┼────────┼─────────┼────┤
│建物│桃園縣龍潭鄉○○段500 建號│2 層樓房鋼筋混凝│1 層：114.69      │全部    │
│    │（門牌號碼：桃園縣龍潭鄉黃│土造、農舍      │2 層：114.69      │        │
│    │唐村9 鄰黃泥塘54之2 號）  │                │屋頂突出物：11.46 │        │
│    │                          │                │合計：240.84      │        │
├──┼─────────────┼────────┼─────────┼────┤
│建物│桃園縣龍潭鄉○○段561建號 │2 層鋼架造、住家│1 層：65.04       │全部    │
│    │（門牌號碼：桃園縣龍潭鄉黃│用              │合計：65.04       │        │
│    │唐村9 鄰黃泥塘54之2 號）  │                │                  │        │
└──┴─────────────┴────────┴─────────┴────┘